【裁判字號】    99,行商訴,75
【裁判日期】    990722
【裁判案由】    商標註冊
【裁判全文】
智慧財產法院行政判決
                                    99年度行商訴字第75號
                                      99年7月8日辯論終結
原      告  東震股份有限公司
代  表  人  甲○○
訴訟代理人  劉法正律師
            楊祺雄律師（兼送達代收人）
複代理人    賴靜瑜律師
被      告  經濟部智慧財產局
代  表  人  乙○○（局長）住同上
訴訟代理人  丙○○
上列當事人間因商標註冊事件，原告不服經濟部中華民國99年2
月3 日經訴字第09906051610 號訴願決定，提起行政訴訟，本院
判決如下：
    主  文
原告之訴駁回。
訴訟費用由原告負擔。
    事實及理由
一、事實概要：
    原告前於民國98年2 月4 日以「酷叟」商標，指定使用於商
    標法施行細則第13條所定商品及服務分類表第30類之「茶葉
    、茶葉製成之飲料、茶葉包、咖啡、咖啡製成之飲料、冰、
    調味用香料、蜂蜜、蜂膠、食用花粉、糖果、米果、餅乾、
    穀製點心片、蛋糕、年糕、發果、綜合穀物纖維粉、杏仁粉
    、酵母」等商品（如附圖1 所示，下稱系爭商標），向被告
    原處分機關經濟部智慧財產局申請註冊。經被告審查，認系
    爭商標圖樣上之「酷叟」，與據以核駁之註冊第1325040 號
    「酷叟Ku-sou機沏茶及圖」商標圖樣（如附圖2 所示，下稱
    據以核駁商標）構成近似，復均指定使用於類似之商品與服
    務，有致相關消費者混淆誤認之虞，應不准註冊，以98年10
    月30日商標核駁第318553號審定書所為核駁之處分。原告不
    服，提起訴願，經經濟部99年2 月3 日經訴字第0990605161
    0 號訴願決定駁回，原告仍不服，遂向本院提起行政訴訟。
二、原告之主張：
  (一)系爭商標圖樣係由中文「酷叟」2 字橫列而成，據以核駁商
    標則屬繁複的商標型態，其圖樣係由中文「機沏茶」鏤刻於
    墨黑背景上，搭配外文「Ku」及右上角「○內有s 」圖及左
    上角之「酷叟」所構成，整體圖樣甚為複雜，整體構圖上予
    人寓目印象最為深刻者屬鏤刻其上之顯眼中文「機沏茶」，
    據以核駁商標所有人於先前實際使用與徵求加盟時亦主打「
    機沏茶」為加盟店名，有原告先前查得之網路資料可資佐證
    。二造商標圖樣雖均包含中文「酷叟」，然二者彼此間除此
    之外其餘部分均全然不同，有據以核駁商標本身繁複之設計
    圖樣、外文「ku」、「○內有s 」圖與其中的主要部分「機
    沏茶」等可供消費者記憶區辨，從而，二造商標主要部分不
    同，整體外觀構圖更是分別顯然，所傳達出來予人寓目感知
    截然可分，雙方基於不同的設計手法，因而產生迥異的識別
    作用，以具有普通知識經驗之消費者，於購買時施以普通之
    注意，自不會發生混淆誤認二商品來自同一來源之情形，應
    非屬近似之商標。
  (二)系爭商標指定使用於「茶葉、茶葉製成之飲料、茶葉包、咖
    啡、咖啡製成之飲料、冰、調味用香料、蜂蜜、蜂膠、食用
    花粉、糖果、米果、餅乾、穀製點心片、蛋糕、年糕、發粿
    、綜合穀物纖維粉、杏仁粉、酵母」商品，而據以核駁商標
    則指定使用於「冷熱飲料店、飲食店、小吃店、冰果店、餐
    廳、咖啡廳、泡沫紅茶店、點心吧、茶藝館、早餐店、速食
    店」服務，二者所提供之商品與服務內容並不相同，再者，
    原告東震股份有限公司（下稱東震公司）係國內知名傳銷商
    ，系爭商標商品之行銷型態乃透過傳銷的商業模式進行，消
    費族群為直銷商所設定的特定對象；反觀據以核駁商標所表
    彰服務為餐飲業，經營型態上屬開放的店面，消費族群為不
    特定多數人，即便服務上提供之商品包含茶葉製成之飲料商
    品，然此種經營型態在市場上的訴求均強調現點現泡現調，
    與直銷商販賣商品的方式迥然不同，具有普通知識經驗之一
    般消費者均有此種認知，二造商標基於商業行銷模式的差異
    ，市場上消費者可以清楚認知二者分屬不同之商品/ 服務來
    源，並不會使人相互聯想而產生混淆誤認之虞。又據以核駁
    商標所有人羅文章所設「汲嗑餐飲企業社」於97年11月4 日
    登記停業，而該行號正為前述開放加盟之商號，由此些資料
    可推知該行號應已無實際營業之事實，據以核駁商標在註冊
    簿上亦未有授權登記，此商標極可能已無使用於市面，至此
    消費者更不可能同時接觸二造商標而導致混淆誤認之虞，益
    加確認。
  (三)商標近似審查之原則除主要部分觀察原則外，最終原則乃整
    體觀察原則（「混淆誤認之虞」審查基準5.2.3 參照）。本
    案據以核駁商標構圖複雜，雖與系爭商標同具中文「酷叟」
    2 字，然據以核駁商標圖樣之「酷叟」因置於不明顯之左上
    角且並未加以強調故並非其圖樣主要部分，其整體構圖最引
    人注目者乃下方鏤刻字體之「機沏茶」，將二造商標主要部
    分加以觀察，一為「酷叟」，一為「機沏茶」，二者全然不
    同，更遑論施以商標近似審查之最終原則即上述之整體觀察
    原則，二造商標彼此間包含了多處差異可供消費者記憶區辨
    ，全無構成混淆誤認之虞。從而，無論就商標之主要部分或
    整體觀察原則，二造商標均不構成近似商標，原處分與訴願
    決定之認定顯已違反前開認定近似之原則。又被告核准註冊
    之他人近似商標，與本案據以核駁商標指定使用於冷熱飲料
    店等同一服務，圖樣則與據以核駁商標構圖意匠極為相似，
    二者包含完全相同之外文「kuso」，中文則分別為「酷獸香
    腸檳榔」與「酷叟機沏茶」，其中前者之「香腸檳榔」經聲
    明不專用，後者之「茶」亦聲明不專用，二商標在文字部分
    即有「kuso」、「酷叟/ 獸」相同，且構圖均經圖案設計，
    風格極為相仿，而被告卻核准二商標併存註冊於同一服務，
    可見其所持審查態度如非將二者主要部分視為不同（前者主
    要部分為酷獸與人頭圖，後者為機沏茶），即為前述之整體
    觀察原則。商標註冊實務上亦有多人以類似型態之「酷～」
    商標併存註冊，多類商品與服務亦均有之，可見中文「酷」
    字在商標註冊實務與市場上均屬識別性不高之文字，除非近
    似程度極高，否則不應禁止後申請之商標註冊。由另案註冊
    商標獲准註冊與據以核駁商標併存之事實，及多件併存商標
    均可佐證被告於本案所持審查態度並不妥適。
  (四)雖「商品及服務近似檢索參考資料」為實務上判斷商品或服
    務類似與否極為重要之參考資料，但仍應注意依其前言第一
    點即揭櫫該參考資料之編纂主要目的係在供檢索之用，至於
    在個案仍應參酌一般社會通念及市場交易情形，就商品或服
    務之各種相關因素為斟酌。正如「混淆誤認之虞」審查基準
    所言「惟若相關因素已然呈現於審查資料中，則應儘可能予
    以綜合斟酌，俾所為有無混淆誤認之虞之判斷，得更與市場
    交易之實際情形相契合」。本案二造商標所指定使用商品與
    服務，分別採用不同之商業模式行銷販售，而消費者對傳銷
    業者與冷飲店業者之經營型態甚為熟稔，必定知悉系爭商標
    商品與據以核駁商標服務在市場上流通之方式不同。況且原
    告東震公司身為知名傳銷業者，市場經營實力遠大於已登記
    停業之據以核駁商標所有人，市場實況亦應納入考量。至此
    ，商業模式之不同、消費者認知、市場實況，均於認定構成
    混淆誤認之虞時應納入考量，惟原處分與訴願決定對此卻未
    予以審酌，亦未說明為何不予採納，屬處分不備理由之違法
    行政處分。並聲明：求為判決撤銷訴願決定及原處分，並應
    為系爭商標准予註冊之處分。
三、被告之主張：
  (一)按商標「相同或近似於他人同一或類似商品或服務之註冊商
    標或申請在先之商標，有致相關消費者混淆誤認之虞者」，
    不得註冊，為商標法第23條第1 項第13款前段所明定。而判
    斷是否有致消費者混淆誤認之虞，被告公告之「混淆誤認之
    虞」審查基準中，明列有各項相關參考之因素，其中商標近
    似及商品類似二項要素，依前揭法條規定為必須具備之要件
    ，其他參酌要素則視個案中是否存在而為斟酌，此先敘明。
  (二)就商標是否近似暨其近似程度因素之審酌：
    商標近似係指二商標予人之整體印象有其相近之處，若其標
    示在相同或類似的商品上時，以具有普通知識經驗之消費者
    ，於購買時施以普通之注意，可能會有所混淆而誤認二商品
    來自同一來源或誤認不同來源之間有所關聯（前揭審查基準
    5.2.1 參照）。商標近似之判斷得就二商標外觀、觀念及讀
    音為觀察。本件原告申請註冊商標圖樣上之「酷叟」，與據
    以核駁註冊第1325040 號「酷叟及圖」商標相較，兩者整體
    構圖雖有繁簡之差異，惟均有相同之「酷叟」作為主要識別
    之文字，唱呼之際，以具有普通知識經驗之消費者，於購買
    時施以普通之注意，可能會有所混淆而誤認二商品來自同一
    來源或雖不相同但有關聯之來源，應屬構成近似之商標。
  (三)商品╱服務是否類似暨其類似之程度因素之審酌：
    商品與服務間亦存在有類似的情形，例如服務之目的若在提
    供特定商品之銷售、裝置或修繕等，則該服務與該特定商品
    間即存在有類似之關係（前揭審查基準5.3.11. 參照）。又
    商標所表彰之營業服務，如為供應特定商品之服務，而該商
    品與他人商標指定使用之商品相同或類似者，得認定為類似
    。不能以其一為表彰服務之營業，一為表彰商品，而謂兩者
    不生同一或類似之問題。（行政法院73年度794 號判例意旨
    參照）。系爭商標指定使用之「茶葉、茶葉製成之飲料、茶
    葉包、咖啡、咖啡製成之飲料、冰」商品，與據以核駁商標
    指定使用之「冷熱飲料店、冰果店、泡沫紅茶店、茶藝館」
    等服務，依相關消費者通念，其原料、用途、功能大致相當
    ，在滿足消費者的需求上以及商品╱服務提供之目的上，具
    有共同或關聯之處，如標示相同或近似的商標，依一般社會
    通念及市場交易情形，一般消費者極有可能誤認二商標之商
    品╱服務為同一來源之系列商品╱服務，或者誤認二商標之
    使用人間存在關係企業、授權關係、加盟關係或其他類似關
    係，則所指定使用之商品╱服務間應屬存在相當程度之類似
    關係。
  (四)綜合判斷商標在圖樣近似及商品╱服務類似之程度等因素，
    系爭商標與據以核駁之商標，其商標近似及指定商品╱服務
    間高度之類似，以具有普通知識經驗之消費者，於購買時施
    以普通之注意，可能會有所混淆而誤認二商品╱服務來自同
    一來源或雖不相同但有關聯之來源，應足以有致相關消費者
    混淆誤之虞，自有前揭法條規定之適用。
  (五)至原告所舉核准並存案例，核與本件案情不同，且依商標個
    案審查拘束原則，自不得比附援引，執為系爭商標應予核准
    之論據。又二者商標近似及商品╱服務類似已如前述說明，
    原告執言兩者經營方式不同，即非屬類似商品或服務，實不
    足採。又原告所執之經營實力與市場流通之方式，依現行商
    標法所採之申請註冊制度，核不足做為系爭商標准駁之依據
    。原告所云據駁商標權人經營之「汲嗑餐飲企業社」雖於97
    年11月4 日登記停業，已無實際營業之事實，惟查該行號縱
    未繼續營業，亦不能證明據以核駁商標有未使用之事實，且
    據以核駁商標目前尚屬有效存在，自有拘束他人以相同或近
    似之商標，申請註冊於同一或類似商品申請之效力。並聲明
    求為判決駁回原告之訴。
四、本件之爭點：
    系爭商標與據以核駁商標是否構成相同或近似，系爭商標之
    註冊有無違反商標法第23條第1 項第13款不得註冊之事由。
五、本院得心證之理由：
  (一)按商標「相同或近似於他人同一或類似商品或服務之註冊商
    標或申請在先之商標，有致相關消費者混淆誤認之虞者」，
    不得註冊，為商標法第23條第1 項第13款本文所規定。所謂
    「有致相關消費者混淆誤認之虞」者，係指兩商標因相同或
    構成近似，致使同一或類似商品/ 服務之相關消費者誤認二
    商標為同一商標，或雖不致誤認二商標為同一商標，但極有
    可能誤認二商標之商品/ 服務為同一來源之系列商品/ 服務
    ，或誤認二商標之使用人間存在關係企業、授權關係、加盟
    關係或其他類似關係而言。而判斷有無混淆誤認之虞，則應
    參酌商標識別性之強弱、商標之近似及商品/ 服務類似等相
    關因素之強弱程度、相互影響關係及各因素等綜合認定是否
    已達有致相關消費者產生混淆誤認之虞。
  (二)系爭商標圖樣係由單純之中文「酷叟」二字所構成；據以核
    駁之註冊第1325040 號「酷叟Ku-sou機沏茶及圖」商標圖樣
    係由中文「酷叟」及外文「Ku」與其上置有「S 」，「S 」
    再由「O 」之字樣包覆，並在圖案下方置有中文「機沏茶」
    三字所聯合組成，該中文「酷叟」與英文「K U 」「S 」「
    O 」相互搭配，唱呼之讀音係屬相同，是以據以核駁商標其
    中之「酷叟」圖樣為予人寓目印象深刻之主要部分；觀之兩
    造商標圖樣相較，均有相同之中文「酷叟」二字，交易唱呼
    時「酷叟」應為最主要的部分，以具有普通知識經驗之消費
    者，於購買時施以普通之注意，異時異地隔離觀察，消費者
    極易在實際購買時產生極相彷彿的印象外，可能發生混淆，
    而誤認商品、服務來自同一來源或雖不相同但有關聯之來源
    ，應屬構成高度近似之商標。原告主張兩造商標主要部分不
    同，非屬近似之商標云云，尚非可採。
  (三)次按商品與服務間亦存有類似情形，如服務之目的若在提供
    特定商品之銷售等，則該服務與該特定商品間即存在有類似
    之關係。查系爭商標指定使用於茶葉、茶葉製成之飲料、咖
    啡、咖啡製成之飲料等商品；而據以核駁之商標所指定使用
    之服務包括冷熱飲料店、咖啡廳、泡沫紅茶店、茶藝館等服
    務，亦即據以核駁商標所提供之服務，包括系爭商標所指定
    茶葉、茶葉製成之飲料、咖啡、咖啡製成之飲料等商品之銷
    售，依相關消費者通念，其原料、用途、功能大致相當，在
    滿足消費者的需求上以及商品╱服務提供之目的上，具有共
    同或關聯之處，如標示相同或近似的商標，依一般社會通念
    及市場交易情形，一般消費者極有可能誤認二商標之商品╱
    服務為同一來源之系列商品╱服務，或者誤認二商標之使用
    人間存在關係企業、授權關係、加盟關係或其他類似關係，
    是兩商標指定使用之商品/ 服務間存有極高之類似關係。
  (四)衡酌系爭商標與據以核駁商標圖樣構成近似之程度；系爭商
    標之指定使用商品與據以核駁商標之指定使用服務屬類似，
    且類似程度極高；據以核駁商標早於系爭商標申請註冊，並
    獲准商標註冊，而原告所提出之商標使用證據資料，尚難謂
    系爭商標業經原告長期廣泛使用於所指定之商品上，已為我
    國相關消費者所認識，足以與據以核駁商標相區辨為不同來
    源，而無致相關消費者產生混淆誤認之情事。因此，客觀上
    系爭商標有使相關公眾誤認系爭商標與據以核駁商標之商品
    為同一來源之系列商品，或誤認其使用人間存在關係企業、
    授權關係、加盟關係或其他類似關係，而產生混淆誤認之虞
    。是系爭商標之申請註冊有違商標法第23條第1 項第13款規
    定。
  (五)原告雖訴稱系爭商標之商品乃透過傳銷之商業模式進行，消
    費族群為直銷商所設定的特定對象，反觀據以核駁之商標所
    表彰服務為餐飲業，經營型態上屬開放之店面，消費族群為
    不特定多數人，此種經營型態在市場上的訴求均強調現點現
    泡現調，與直銷商所販賣的商品性質大亦其趣云云。惟查，
    商標權人係以何種行銷方式販售其商品，商標法並無任何限
    制，在商品銷售方式可隨意變更，商標本身亦可自由轉讓他
    人之情形下，自不得單純以目前商標權人之商品銷售管道不
    同，而不顧前述本件兩商標構成「近似」及「商品、服務同
    一或類似」等主要因素，逕執為本件商標應准註冊之論據，
    原告徒以二者經營方式不同，即謂非屬類似商品與服務，容
    有誤解。
  (六)原告再稱據以核駁商標所有人羅文章所設「汲嗑餐飲企業社
    」於97年11月4 日登記停業，而該行號正為前述開放加盟之
    商號，由此些資料可推知該行號應已無實際營業之事實，據
    以核駁商標在註冊簿上亦未有授權登記，此商標極可能已無
    使用於市面，至此消費者更不可能同時接觸二造商標而導致
    混淆誤認之虞云云。惟查，據以核駁商標果若有未使用之事
    實，惟此乃是否應予廢止之問題，係屬另案問題，於據以核
    駁商標未經處分廢止確定前，其商標效力仍屬存在，自不得
    據為應准系爭商標註冊之理由。
  (七)至原告所舉註冊第1348173 號「酷獸檳榔香腸KUSO及圖」商
    標與本件據以核駁商標併存註冊及所舉多件以「酷」字搭配
    其文字與圖樣而獲准註冊諸案例，與本件商標圖樣與指定之
    商品、服務並未盡相同，案情有別，且核屬另案是否妥適問
    題，依商標個案審查拘束原則，自不得比附援引，執為本件
    商標應予核准之論據，附此敘明。
六、綜上所述，被告認系爭商標之申請註冊，有違商標法第23條
    第1 項第13款規定，而否准其註冊，並無違誤，訴願決定予
    以維持，亦無不合。原告訴請撤銷原處分及訴願決定，並命
    被告就系爭商標申請註冊應作成核准之審定，為無理由，應
    予駁回。
七、據上論結，本件原告之訴為無理由，依行政訴訟法第98條第
    1 項前段，判決如主文。
中    華    民    國    99    年     7    月   22     日
                    智慧財產法院第一庭
                          審判長法  官  李得灶
                                法  官  汪漢卿
                                法  官  王俊雄
以上正本係照原本作成。
如不服本判決，應於送達後20日內向本院提出上訴狀並表明上訴
理由，如於本判決宣示後送達前提起上訴者，應於判決送達後20
日內補提上訴理由書（須按他造人數附繕本）。
中    華    民    國    99    年     7    月   22     日
                                書記官  王英傑


司法院資訊處製作；財團法人民間司法改革基金會備份。
